臺灣高等法院民事裁定　九十一年度家抗字第三四二號
　　　抗　告　人　乙○○
　　　相　對　人　甲○○
右抗告人因與相對人甲○○間請求履行同居事件，對於中華民國九十一年九月四日台
灣板橋地方法院九十一年家調字第一二二二號裁定，提起抗告，本院裁定如左：
      主    文
原裁定廢棄。
      理    由
一、本件抗告人於原審起訴，請求相對人同居等事件（九十一年度家調字第一二二二
    號），原法院則以：本件抗告人雖對相對人提起履行同居等訴訟，惟依法應先踐
    行調解程序，合先敘明。又抗告人於起訴狀內己載明「原告與被告於民國（下同
    ）八十六年五月二十日結婚互為配偶‧‧‧八十六年十月原告因工作調至高雄與
    被告設定住所同居後‧‧‧雙方動輒生有爭執‧‧‧八十七年一月雙方爭執終致
    原告被迫調回台北任職，而被告不願共同北上‧‧‧原告只得於台北縣永和市○
    ○路一三九號二樓獨自居住，並將戶籍遷離高雄」等語，且依卷附戶籍謄本記事
    欄所載，原告與被告於八十六年五月二十日結婚後，旋即於同年五月二十九日將
    戶籍遷至高雄市前鎮區○○○路三三三號十樓之五被告戶內，準此相互以參，可
    見兩造婚後夫妻共同住所確係設在「高雄市前鎮區○○○路三三三號十樓之五」
    無訛，原告嗣因自身工作調動之故而將其本人戶籍遷出，此舉尚難認兩造有合意
    廢止前開夫妻住所之意，依前開規定，本件履行同居訴訟應專屬臺灣高雄地方法
    院管轄，玆抗告人向無管轄權之本院起訴（依法應先行調解）顯係違誤，爰依職
    權移送於該管轄法院等語，將本件以裁定移送台灣高雄地方法院。
二、抗告意旨略以：抗告人於婚後雖與相對人住於高雄市，但因工作調動結果，抗告
    人已廢止高雄之住所，另設址於住台北縣永和市○○路一三九號二樓，與兩造所
    生之女張庭瑄共同生活，相對人則偶爾北上探視，是兩造業經廢止原來高雄市之
    共同住所，而各別設立住所，參酌大法官釋字第四五二號解釋之精神，解釋民事
    訴訟法第五百六十八條有關婚姻之訴專屬夫妻之住所地之法院管轄，係指夫或妻
    個別之住所地之法院管轄，則台灣板橋地方法院及台灣高雄地方法院，就本件夫
    妻同居之訴字應均有管轄權云云。
三、按民事訴訟法第五百六十八條第一項前段所謂「夫妻之住所地」，應解為「夫、
    妻之住所地」或「夫或妻之住所地」，亦即兼含「夫之住所地」及「妻之住所地
    」，以符婚姻事件人事訴訟設定專屬管轄之立法本旨。蓋就法條文義言，該條所
    稱「夫妻之住所地」，解為「夫、妻之住所地」或「夫或妻之住所地」，最符法
    條文義；次就專屬管轄之本質而言，專屬管轄乃法律規定僅限於固定之法院就特
    定事件有管轄權之管轄，排除該固定法院以外任何法院同時有管轄權（如民事訴
    訟法第十條第一項不動產事件之專屬管轄），然自民事訴訟法第五百六十八條第
    一項但書之規定觀之，該條並非將婚姻事件限縮於固定管轄法院之專屬管轄，反
    而是於不排斥普通管轄法院之情形（該條規定專屬管轄之夫妻住所地，在民法第
    一千零二條修正前，夫妻均只能有一個住所即共同住所之情形時，當然兼含被告
    之住所）外，另規定得擴張由訴之原因事實發生地之特別管轄法院管轄，實不必
    拘泥「專屬管轄」之名而從嚴解釋為僅限夫妻之共同住所地；再就立法趨勢而言
    ，近年來因應人事訴訟非訟化之修法趨勢，婚姻事件法院職權介入色彩日益濃厚
    ，不受辯論主義或處分權主義限制，傳統訴訟架構下「以原就被」原則逐漸被排
    除（如民事訴訟法第五百七十二條第二項、非訟事件法第七十一條之一第一項、
    第二項參照），故婚姻事件專屬管轄之解釋亦應順應時代潮流而從寬解釋。且民
    法第一千零二條所規定之夫妻婚姻住所，依照憲法第十條保障人民居住自由以及
    大法官會議第四五二號之解釋意旨，應該認為夫妻婚姻住所並不必以約定一個住
    所為必要，若夫妻雙方同意亦可協議各有住所。又民法第一千零二條所規定之協
    議，並不以明示的協議為限，即默示之協議亦可（最高法院八十七年台上字第二
    一三七號判決參照）。在本件情形若兩造於婚後並未明示約定婚姻住所，但同居
    的地點或在臺北市或在高雄市，應認為雙方係協議各有住所。則各該住所地之法
    院依民事訴訟法第五百六十八條之規定，對於本件同居之訴均享有管轄權（臺灣
    高等法院暨所屬法院八十八年法律座談會法律問題研究參照）。再據抗告人於原
    法院所提出之戶籍謄本記載，抗告人於八十六年五月二十九日與相對人結婚，原
    住高雄市○鎮區○○里○○鄰○○○路三三三號十樓之五甲○○戶內，八十七年
    一月二十二日遷入台北市○○區○○里○○○鄰○○街十三巷八號，且自八十八
    年起，多次以相對人甲○○名義申請僱用外勞，其指定服務地點均為台北市○○
    區○○里○○○鄰○○街十三巷八號，亦有抗告人提出之行政院勞工委員會函可
    稽（見原法院卷第十六至二八頁），是本件兩造究以何者為其住所，事關本件管
    轄權之有無，原法院未經調解程序予以查明，即依職權裁定移送台灣高雄地方法
    院，尚有未洽。抗告意旨指摘原裁定不當，求為廢棄，為有理由，爰由本院將原
    裁定廢棄，由原法院另為適當之處理。
據上論結，本件抗告為有理由，依民事訴訟法第四百九十二條第二項，裁定如主文。
中　　　華　　　民　　　國　　九十一　　年　　十二　　月　　  　十　　　日
　　　　　　　　　　　　　　　　民事第十一庭
　　　　　　　　　　　　　　　　　　審判長法　官　吳　景　源
                                    　　　法　官　鄭  純  惠
　　　　　　　　　　　　　　　　　　　　　法　官　連　正　義
右正本係照原本作成。
如不服本裁定，應於收受送達後十日內向本院提出抗告狀，並應繳納抗告費新台幣四
十五元正。
中　　　華　　　民　　　國　　九十一　　年　　十二　　月　　  　十二　　日
　　　　　　　　　　　　　　　　　　　　　書記官　張　永　中
